【裁判字號】    95,易,663
【裁判日期】    950731
【裁判案由】    妨害兵役
【裁判全文】
臺灣高雄地方法院刑事判決               95年度易字第663號
公  訴  人  臺灣高雄地方法院檢察署檢察官
被      告  乙○○
上列被告因妨害兵役案件，經檢察官聲請簡易判決處刑（95 年
度偵緝字第551 號），本院認不應以簡易判決處刑，改以通常程
序判決如下︰
    主  文
乙○○無罪。
    理  由
一、公訴意旨略以：被告乙○○係中華民國之後備軍人，戶籍設
    於高雄市○○區○○里○○○路399 號，竟意圖避免召集，
    於不詳時間遷出上開處所無故不依規定申報，致使高雄市後
    備司令部於民國94年1 月間所發，指定應於94年1 月17日8
    時前往高雄縣旗山鎮○○○路229之10號報到之回臨94號臨
    時召集令無法送達於其本人，因認被告涉犯妨害兵役治罪條
    例第10條第3 項之（聲請簡易判決處刑書誤載為第11條第3
    項）後備軍人居住處所遷移，無故不依規定申報，致使召集
    令無法送達罪嫌，應依同條例第5 條第1 項之規定科刑等語
    。
二、按犯罪事實應依證據認定之，無證據不得認定犯罪事實；不
    能證明被告犯罪者，應諭知無罪之判決；刑事訴訟法第154
    條第2 項、第301 條第1 項分別定有明文。又妨害兵役治罪
    條例第10條第1 項，乃明定有「意圖避免召集處理」之構成
    要件，而係屬意圖犯，是以行為人須確有避免召集處理之主
    觀意圖，始有本罪之該當，倘行為人無此意圖，即無由以本
    罪相繩甚明；至同條例第10條第3 項固規定：致使召集令無
    法送達者，以意圖避免召集論等語，惟參諸避免後備軍人刻
    意逃避召集處理、進而危及國家安全之該條例原立法意旨，
    堪認立法者並無排除前開主觀意圖要件適用之寓意，自不應
    依循字句表面之文義解釋，而將客觀存在之召集令無法送達
    情事，一律逕與行為人確有避免召集之主觀不法意圖全然等
    視（大法官會議釋字第517 號解釋、最高法院92年度臺非字
    第404 號判決俱同此意旨），均先予指明。
三、本件公訴人認被告涉犯妨害兵役治罪條例之罪嫌，無非係以
    高雄市後備司令部列管後備軍人參加召集未按戶籍地居住亦
    未申報戶籍遷移調查表、上開臨時召集令送達回執等件，資
    為主要論據。訊據被告對其未居住於戶籍地，且未依規定申
    報戶籍遷移，故未收受本件臨時召集令等節均坦承不惠，惟
    堅詞否認有何避免召集之意圖，並辯稱：伊曾入監服刑3 年
    ，符合禁役之要件，已無庸再接受召集，另伊早於11、12
    歲即因父母搬家，而遷離上開戶籍地，並無逃避召集令之意
    圖等語。經查：
  (一)被告設籍於高雄市○○區○○里○○○路399 號，惟早已遷
    離該址，復未依規定向主管機關申報，致使高雄市後備司令
    部所發，指定其應於94年1 月17日上午8 時，前往陸軍八軍
    團司令部嶺口營區報到之臨時召集令，無法順利送達予被告
    等情，業據被告自承不諱，復有高雄市後備司令部列管後備
    軍人遷出未報移送法辦年籍表、上開臨時召集令送達回執各
    1 紙附卷可稽，則被告遷出上開戶籍地後，未依規定申報，
    致使臨時召集令無法送達一節，固堪認定。
  (二)按後備軍人「意圖避免召集處理」，而有居住處所遷移，無
    故不依規定申報者，處1 年以下有期徒刑，拘役或科新台幣
    9 萬元以下罰金，妨害兵役治罪條例第10條第1 項第3 款定
    有明文；後備軍人犯第1 項之罪，致使召集令無法送達者，
    以避免召集論，分別依第5 條或第6 條科刑，同條第3 項亦
    有明定。按此法條規定，該條例第10條第3 項之罪，須以行
    為人具「後備軍人身份」及有「意圖避免召集處理」之主觀
    要件，始有適用之餘地。次按後備軍人有下列情形之一者，
    消失其後備軍人身分：1.依法除役。2.依法免役。3.依法禁
    役。4.依法回役。5.喪失我國國籍，亦據兵役法第28條規定
    甚明。查被告因竊盜案入監服刑，迄83年12月3 日止在監服
    刑滿3 年，符合兵役法禁役之要件，經南部地區後備指揮部
    以95年3 月7 日岳信字第950000965 號依法核定回溯至89年
    2 月4 日禁役生效，故已無辦理回役臨召、補服役期之必要
    與義務等情，有高雄市後備指揮部95年3 月17日函文1 紙存
    卷可參（見本院卷第21頁），被告既已依法禁役而喪失後備
    軍人身份，高雄市後備司令部仍其對發出召集通知，自有違
    上開兵役法規定，該召集通知對被告不生效力，且因被告已
    非後備軍人，亦與前開妨害兵役治罪條例處罰規定之身分構
    成要件不合，自亦難以該罪相繩於被告。
  (三)況且後備軍人應有戶籍遷出遷入或住址變更申報之義務，後
    備軍人管理規則第7 條第2 款雖有定明，惟後備軍人遷移居
    住處所而未依規定申報之目的及緣由，或因前往外地工作而
    無暇辦理，也或係出於疏忽或遺忘，不一而足，自不得僅以
    被告未依規定申報，即遽予推認其係以避免召集處理為積極
    目的，而認定其主觀上有避免召集處理之意圖，且被告所受
    臨時召集之時間當不過數日之久，衡情常人非有特殊因素，
    應不致僅為逃避如此短期之召集，即故意遷離居住處所且不
    依規定申報，而甘冒刑事責任；再佐以被告上開高雄市○○
    區○○里○○○路399 號之戶籍地址，早於10幾年前即改建
    成大樓，該處亦無399 號門牌號碼等情，分據證人即該址正
    順里里長張聯豐、管區警員邱鵬飛證述明確（見本院簡字卷
    第33頁），足認被告辯稱其自11、12歲時即遷離上開戶籍住
    址等語尚非虛構，被告既早於孩童時期即遷離上開戶籍地址
    ，更難由此認定其有何意圖避免召集之主觀意圖。
四、綜上所述，被告客觀上雖有遷出戶籍地後，未依規定申報，
    致使臨時召集令無法送達之事實，惟因其早於89年間即喪失
    後備軍人身分，主觀上亦無避免召集處理之意圖，自難遽以
    妨害兵役治罪條例第10條第3 項、第1 項第3 款之罪名相繩
    。此外，檢察官復未提出其他積極證據，用以證明被告確有
    起訴書所指之犯行，本件犯罪係屬不能證明，自應為被告無
    罪判決之諭知。
據上論斷，應依刑事訴訟法第452 條、第301 條第1 項，判決如
主文。
本案經檢察官甲○○到庭執行職務。
中    華    民    國    95    年    7     月    31    日
                  刑事第十二庭  審判長法  官  施柏宏
                                      法  官  林書慧
                                      法  官  黃宗揚
以上正本證明與原本無異。
如不服本判決，應於收受送達後10日內向本院提出上訴書狀。
中    華    民    國    95    年    7     月    31    日
                                      書記官  王壹理


司法院資訊處製作；財團法人民間司法改革基金會備份。
